臺灣高等法院刑事判決
109年度上易字第1360號
上  訴  人  
即  被  告  吳泰霖




上列上訴人因妨害自由案件，不服臺灣士林地方法院109年度易
字第89號，中華民國109年6月18日第一審判決（起訴案號：臺灣
士林地方檢察署108年度偵字第13879號），提起上訴，本院判決
如下：
    主  文
上訴駁回。
    事  實
一、從事資源回收之吳泰霖於民國108年8月20日下午3時許，在
    臺北市○○區○○路000巷00號紙茂回收場，因車輛移置問題與
    員工郭泳昊等人發生口角爭執，因而心生不滿，即基於恐嚇
    之犯意，自其褲子口袋掏出割紙箱、繩子用的水果刀1把，
    朝郭泳昊及其在場家人堂哥郭良正、伯母楊貞比劃，並口出
    「我有一把刀啦，不然想怎樣」之類似話語，致郭泳昊等在
    場人心生畏懼，唯恐生命、身體受到傷害，致生危害於其等
    之安全；嗣因回收場內人員報警，臺北市政府警察局北投分
    局長安派出所員警李沛珊於當日下午3時51分許到場協調處
    理，吳泰霖始同意離去（郭泳昊所涉持刀恐嚇部分，業據檢
    察官以罪嫌不足為由為不起訴處分確定）。
二、吳泰霖於20日當晚7時許，再因不滿上開爭執事件而前往紙
    茂回收場尋釁，向正在回收場辦公室內吃飯之郭財福、其母
    郭謝彩秀、其妻楊貞、其子郭良正及郭泳昊與其母郭慧玲等
    在場人索討和解金新臺幣（下同）1萬元（此部分之恐嚇罪
    嫌業據檢察官為不起訴處分確定），郭財福不欲理會吳泰霖
    ，遂暫離辦公室，但吳泰霖竟基於恐嚇之犯意，自褲子口袋
    中拿出上揭水果刀短暫展示後便收起，以示其此次亦有帶刀
    到場之意而恐嚇在場人，致使上開在場人心生畏懼，致生危
    害於安全，郭財福聽聞在外吳泰霖拿出水果刀，遂持鐵撬入
    內理論並欲防衛（所涉恐嚇部分，業據檢察官以無恐嚇犯意
    為由處分不起訴確定）；後回收場內人員旋即報警，長安派
    出所員警李心凱於當晚7時10分許到場協調安撫後，雙方決
    定暫不提告，吳泰霖方才離去，但雙方仍於同年月26日各自
    提告，始查悉上情。
三、案經郭財福訴由臺北市政府警察局北投分局報告臺灣士林地
    方檢察署檢察官偵查起訴。
    理  由
一、證據能力：
    本件認定事實所引用之卷證資料（包含人證、物證、書證，
    詳下述及者），並無證據證明係公務員違背法定程序所取得
    ，與本案亦有自然之關連性，公訴人、被告吳泰霖迄至本案
    言詞辯論終結，均不爭執該等卷證之證據能力或曾提出關於
    證據能力之聲明異議，本院認引為證據為適當，是依刑事訴
    訟法第159條之5等規定，下述認定事實所引用之證據方法均
    有證據能力。
二、認定事實：
　㈠訊據被告固坦承有於案發當日下午、晚上分別在紙茂回收場
    與郭泳昊等在場人發生爭執，惟矢口否認犯行，辯稱：下午
    那次，雖有攜帶水果刀到現場，但該水果刀本來就是做回收
    時隨身攜帶，用來割紙箱、繩子或吃水果用的，當天都放在
    口袋裡面，沒有拿出來比劃，至於當時有沒有說：「我有一
    把刀啦，不然想怎樣」，已經忘記了。晚上那次也確定沒有
    把水果刀拿出來，也沒有恐嚇對方，是郭財福拿鐵撬要恐嚇
    我。他們自己說有監視器，請他們拿出來，我也可以提供警
    察到場後之錄音檔證明我沒有恐嚇等語。
　㈡被告於案發當日下午之恐嚇犯行：
　⒈證人郭泳昊屢於警詢、偵訊及原審審理時證述：那時回收場
    有聯結車要進來載貨，剛好被告車子擋在門口，叔叔郭進發
    就叫被告移一下車子，被告就開始大小聲、罵髒話，我看不
    下去，也有大小聲跟被告對嗆，結果被告就突然從褲子口袋
    拿水果刀出來，說：「我有一把刀啦，不然想怎樣？」，印
    象中被告有持刀比劃，就是朝著在場人的方向比來比去（伸
    出食指做被告持刀狀，上下揮舞），一邊說話一邊揮舞等語
    （見偵卷第16、19、52頁、原審卷第86頁筆錄）。
　⒉證人郭良正於偵訊及原審審理時證述：當天下午我有在場看
    到本件爭執狀況，當時有拖車要進來，被告的車子擋在門口
    ，拖車進不來，我們請被告先開車，被告就在那邊大小聲，
    說「為何每次都要叫我開車」，之後被告就走進來，口中一
    直唸唸有詞，唸一唸就去搥門，後來他就亮刀出來；我一開
    始沒有全部視線都在被告那邊，看到時被告已經把刀拿出來
    了，「碰」一聲放在桌上，偵卷第30頁照片就是我當天看到
    被告所持的刀械，被告一開始沒有把刀鞘拿開，但他後來把
    刀拿在手上（右手朝前平持法庭麥克風示意持刀狀），往前
    、往後走來走去叫囂時，就有把刀鞘拿下來了；被告當時說
    他有刀，感覺他就仗勢他有刀，我當時看到被告很緊張，就
    退開到一旁，看到阿婆要進來，也叫她們快出去等語（見偵
    卷第53頁、原審卷第100至101頁筆錄）。
　⒊被告當日隨身攜帶之水果刀，業據其取交予員警拍照（見偵
    卷第30頁照片），被告亦坦認平常隨身攜帶該水果刀、當日
    前往回收場也有隨身攜帶（見本院卷第125頁筆錄）；又當
    日員警據報後到場處理經過如事實欄一之所載，有長安派出
    所110報案紀錄單在卷可稽（見本院卷第99、101頁），足以
    佐證口角爭執之起因及員警到場後被告才離去等節。
　⒋另依據被告提供之隨身碟檢視其內錄音檔內容（見本院卷第8
    9頁檔案名稱），被告提到：我有錄音啊，你給我道歉，你
    怎樣給我道歉...，回收場那邊也有人提到：你還不是拿1支
    水果刀在那邊揮啦，而被告回說：有誰看到，我拿水果刀在
    那邊你們都有看到嗎；...沒有照到我不承認，有照到我會
    承認，我也拿給你看，我口袋很多刀啦等語，經本院問以此
    部分內容，被告完全答非所問，僅陳稱他們不用監視器卻判
    我罪、他們揮刀卻沒被判刑（見本院卷第127頁筆錄），然
    被告所指郭泳昊揮刀部分，業據檢察官認犯罪嫌疑不足處分
    不起訴確定；回收場監視器部分，業據證人郭財福於偵訊中
    陳稱畫面僅留存15日（見偵卷第55頁筆錄）；被告要求之員
    警密錄器部分，則經員警李心凱表示並未持密錄器蒐證（見
    本院卷第49頁公務電話紀錄）。則被告於現場不但坦認有帶
    刀，現場人當場表示被告有拿刀揮，被告也只是回以有誰看
    到、有照到我會承認等語，而非直接否認亮刀比劃。
　⒌被告於警詢時原係自承：「...他們請我移車，對我大吼大叫
    ，我出於自衛心態手中握1把割箱子回收使用的水果刀在右
    邊口袋露出一點點...」（見偵卷第26頁筆錄），惟於偵訊
    時即已改稱：忘記有無帶水果刀、沒有亮出水果刀云云，經
    檢察官質問上開警詢陳述，方坦認當時刀還在口袋，「我有
    露出一點」（見偵卷第54頁筆錄）；於原審訊問時，被告回
    答再度出現如此反反覆覆之情形，於準備程序稱沒有拿出來
    比劃，被質疑後再改稱「確實有露出一點點，對方應該也有
    看到」，到審理時又推稱「我沒有拿出過口袋」（見原審卷
    第40至41、108頁筆錄），均可見被告對是否拿出褲子口袋
    中之水果刀之關鍵動作，臨訟避重就輕。
　⒍綜參上述卷證，針對被告拿出水果刀比劃，且稱「我有一把
    刀啦，不然想怎樣？」之類似話語，證人郭泳昊、郭良正歷
    次證詞均一致，對當時情況證述尚稱明確，反而被告臨訟對
    自己有無拿刀出來供詞反覆、對有無講自己有刀的話推稱忘
    記了，顯然避重就輕，何況員警到場後，雙方在場人繼續爭
    辯，被告稱郭泳昊拿菜刀（詳⒐），回收場之人回以：你還
    不是拿1支水果刀在那邊揮啦，被告並未否認，而是稱有照
    到才會承認，衡諸常情，如當場被告並未如上開證人2人陳
    述已經拿出水果刀比劃，臨場聽聞對方在警察面前如此指控
    自己，本應理直氣壯反駁自己根本沒有拿刀出來，但被告並
    未如此反駁，而是迂迴表示有誰看到、有照到才會承認，此
    臨場反應實非合理，是相較之下，當以證人2人之證詞較被
    告之答辯為可信，被告確有事實欄一所示之對郭泳昊等在場
    人持水果刀比劃、稱自己有刀不然要怎樣之言行。
　⒎按刑法第305條之恐嚇罪，所稱以加害生命、身體、自由、名
    譽、財產之事，恐嚇他人者，係指以使人生畏怖心為目的，
    而對被害人為將來惡害之通知，且僅需以通知加害之事使人
    畏怖為已足，不必真有加害之意思，更不須果真實施加害之
    行為，而被害人是否達到心生恐懼之程度，應本於社會客觀
    經驗法則為判斷基準。
　⒏承上所述，被告因車輛移置問題，與回收場人員發生口角爭
    執，其情緒已然激動，又從口袋拿出回收用之水果刀對郭泳
    昊等在場人亮刀比劃，口出我有刀不然怎樣之語，客觀上當
    有如果不依我意，在場人安危請自負其責之暗示將加害之意
    ，依據社會一般觀念，被告此種言行，已足令一般人感覺生
    命、身體法益受到威脅，郭泳昊見伯母等女眷在場，更加心
    生畏懼，亦屬合理，是依據前揭說明，即便被告可能並未長
    時間持刀揮舞甚至已經對誰作勢揮去，均仍可認定係基於威
    脅他人之恐嚇犯意而為之恐嚇行為，被告辯稱沒有拿刀出來
    、不是恐嚇云云，均非事實。　
　⒐至於被告辯稱郭泳昊有拿菜刀出來要砍自己乙節，惟此部分
    業據檢察官認罪嫌不足而為不起訴處分確定，且依被告於警
    詢、偵訊時所述（見偵卷第26、55頁筆錄），都是被告先拿
    出水果刀，回收場員工才衝去拿菜刀，則當時係被告先行取
    出刀械，被害人郭泳昊如確有拿出菜刀，亦應係擔憂被告持
    刀可能對其自身或在場家人不利所為防衛行為，是即便被告
    此部分所辯為真，被告所為亦該當恐嚇犯行，併此指明。
　㈢被告於案發當日晚上之恐嚇犯行：
　⒈證人郭財福於警詢、偵訊、原審審理中先後證稱：當時我在
    吃飯，被告一進來叫我們要賠償1萬元，我們拒絕，當時就
    有爭吵，我有跟被告大小聲，後來怕失控就沒有再跟被告吵
    ，就去門口坐，家人一直叫被告不要再亂了，我當時真的很
    生氣，但我怕自己失控會打被告，所以就跑出去，結果坐了
    一會，聽到家人說被告又拿刀子出來了，我才衝進去，因為
    那天家裡很多人，都是女人，還有我高齡的母親跟一個孫子
    在那邊，我怕被告亂，所以才拿鐵撬進去防衛，我進去的時
    候被告已經沒有拿刀了，我沒有親眼看到被告拿刀等語（見
    偵卷第10、12、53頁、原審卷第91至92、96頁筆錄）。
　⒉證人郭泳昊同於偵查中及原審審理時證稱：當晚被告又帶水
    果刀走進來，要我們給他1萬元以解決事情，我們拒絕，雙
    方又吵起來，被告就從口袋取出刀械，我記得那時是看到被
    告把刀這樣拿在手上（右手做平持貌），不是插在口袋裡，
    可以看到刀刃，就是因為被告拿出刀子，伯父郭財福怕他攻
    擊家人才去拿鐵撬、橫放胸前把被告與在場家人隔開等語（
    見偵卷第16、52頁、原審卷第83、87、88頁筆錄）。
　⒊證人郭良正於偵訊及原審審理時證述：當晚被告又過來勒索1
    萬元，我有看到被告把刀拿出來，好像是從左邊口袋，被告
    當時所持刀械就是偵卷第30頁照片所示的那把刀，被告有把
    刀拿出口袋，並非只是拉出來閃一下，但拿出來的時候，包
    覆在外的紅色刀鞘一直都沒有拿掉；我當時在錄音，看到被
    告拿刀出來，要切換錄影時，被告就趕快把刀收起來，拿出
    來的時間可能只有1、2秒，被告就又把刀收起來了；當時母
    親和阿嬤都在現場，因為被告先拿刀出來，我們在喊的時候
    ，父親郭財福聽到就從外面拿鐵撬進來等語（見偵卷第54頁
    、原審卷第102、103頁筆錄）。
　⒋其等所稱被告晚間這次拿出來之刀械、被告所稱隨身攜帶之
    水果刀，於下午、晚上兩次衝突，皆係偵卷第30頁照片所示
    水果刀，其上確有紅色刀鞘（用膠帶纏繞），晚間這次郭財
    福隨後進入辦公室所持鐵撬，同有照片為憑（見偵卷第29頁
    ）；當日員警同樣據報後到場處理經過如事實欄二之所載，
    有長安派出所110報案紀錄單在卷可稽（見本院卷第103、10
    5頁），足以佐證雙方此次口角爭執之原因及員警到場後已
    未見衝突場面，被告經員警安撫情緒後才離去等節。
　⒌經原審當庭勘驗證人郭良正提出之案發現場錄音檔案（見原
    審卷第77頁勘驗筆錄），被告於案發現場還向在場人聲稱：
    「我這支刀子隨時都有啦，要怎樣」、「我削水果用的阿，
    我削水果用的」等語，在場之人亦立即回應：「對啊，你都
    拿刀子啦」、「他拿水果刀出來，快點再拿一次再拿一次」
    等語，則該錄音檔案雖未能以影像畫面還原現場情形，然細
    辨被告上揭對話，乃係使用「這支刀子」，有描述現場所存
    在之特定刀具之意，且未表示自己「放在口袋內」，衡情被
    告當時應係在描述現場諸人均一眼得見之物品，進而可推知
    被告當時應是持刀在手、向現場之人展示刀子之舉動，在場
    之人亦係因為目睹被告持刀，才會陳稱「你都拿刀子啦」、
    「他拿水果刀出來，快點再拿一次」等話語，而此場景與證
    人郭良正前揭⒊之證詞（被告見自己要錄影了，趕快把刀收
    起來）相符，足以作為補強。
　⒍綜參上述卷證，上揭證人3人於原審證述時均係在隔離下接受
    訊問，惟其等就被告當日持刀時點、持刀方式及郭財福聽聞
    被告有刀方持鐵撬從外進屋等細節，陳述均互核相符，且除
    證述被害情事外，均提及郭財福當時亦拿鐵撬進來，郭財福
    更是明確表示其當日並未親眼看到被告持刀，是其3人對當
    時己方有利不利事項均證述明確且未迴避，並未因不滿被告
    一再尋釁，為使被告入罪，一昧指稱、構陷對被告不利事項
    ，足認上揭證人3人所述應均係基於親身經歷所為之陳述，
    堪以採信，被告辯稱晚上沒有持刀云云，依其當下為郭良正
    所錄到之片段反應，亦可佐證被告此部分所辯不實。
　⒎承上各項事證，併依據前揭㈡⒎、⒏之說明，被告於下午口角爭
    執及亮刀之事，因員警到場勸說而離去後，於晚間再度前往
    回收場理論，稱回收場應給予和解金，則其事實欄二所示當
    晚之舉當係下午紛爭結束後方另行起意甚明；此外，被告此
    次雖僅向郭泳昊等在場人展示水果刀片刻即收回褲子口袋內
    ，然該刀終究是處於隨時可為被告取用之狀態，以當時被告
    在憤怒情緒下說話之語氣、於當日下午已有持刀比劃之失控
    行為等節，被告上開行為，一般人均會認為如不依被告之意
    ，被告可能加害於在場人之生命、身體，客觀上仍可認屬將
    來惡害之通知，並已達使人心生畏怖而生危害於安全之程度
    ，且當時郭財福確實擔心其家人可能遭被告傷害，方持鐵撬
    入內保護家人，亦經證人郭財福證述如前，足見被告行為確
    實使在場之人心生畏懼，而屬基於恐嚇犯意而為之恐嚇犯行
    無疑，被告辯稱並未恐嚇云云，並非可採，亦不能因郭財福
    於聽聞被告亮刀後持鐵撬入內欲保護家人，便對被告為有利
    認定，郭財福此舉及被告要求1萬元和解金並非恐嚇言行部
    分，同經檢察官為不起訴處分確定，被告稱怎麼先收到不起
    訴處分又被起訴，當係對起訴事實之範圍有所誤解，附此敘
    明。
　㈣綜上所述，被告於案發當日下午、晚間兩度持水果刀恐嚇回
    收場內在場人等之行為，已經事證明確，被告前揭所辯，並
    非實情，其犯行洵堪認定，應予依法論科。　
三、論罪及駁回被告上訴之理由：
  ㈠查被告行為後，刑法第305條固於108年12月25日修正公布，
    並於同年月27日生效施行，該次修正雖將該罪罰金刑之刑度
    自「（銀元）300元以下」修正為「（新臺幣）9千元以下」
    ，然修正前之罰金刑刑度，依刑法施行法第1條之1第2項前
    段規定提高30倍後，與修正後並無差異，自無新舊法比較之
    問題，應逕行適用修正後規定論處。
  ㈡核被告前揭於案發當日下午、晚間所為，均係犯刑法第305條
    之恐嚇危害安全罪。
　㈢被告於案發當日下午、晚間所為，均係對事實欄一、二所示
    回收場在場之數人亮刀而同時為恐嚇行為，自足使在場人等
    均心生畏怖，是被告各以一恐嚇行為恐嚇在場之數人，乃一
    行為各觸犯相同之恐嚇罪，為同種想像競合犯，應依刑法第
    55條從一重處斷（仍各論以一罪）。
　㈣被告於案發當日下午、晚間所為恐嚇犯行，乃各別起意，且
    行為時間先後有別，應予分論併罰。
　㈤查被告前於103年間因妨害公務、傷害之案件（對獲報到場處
    理紛爭之員警所為），經原審法院以103年度易字第422號判
    決判處有期徒刑3月，經上訴後為本院以103年度上易字第27
    06號判決駁回上訴，並宣告緩刑2年確定，嗣又經原審法院
    以104年度撤緩字第40號裁定撤銷緩刑，於105年10月20日易
    科罰金執行完畢，有本院被告前案記錄表在卷可查，被告於
    有期徒刑執行完畢後5年內故意再犯本案有期徒刑以上之各
    罪，均為累犯，本院審酌被告所涉前案與本案均係故意對特
    定人犯罪、危及對方人身安全，罪質類似，顯然被告原本前
    案所受緩刑宣告被撤銷，且經上開刑罰執行完畢後，仍未生
    警惕之心，當認其對刑罰之反應力薄弱，依司法院大法官會
    議釋字第775號解釋意旨，衡酌罪刑相當及比例原則，認如
    加重其法定最低度刑，尚不至於使被告所受刑罰超過其所應
    負擔罪責，爰就其本案兩度所犯恐嚇罪均依刑法第47條第1
    項規定，加重其刑。
　㈥原審經詳細調查後，同本院上開認定，以被告罪證明確，適
    用刑事訴訟法第299條第1項前段、刑法第305條、第47條第1
    項、第41條第1項前段、第51條第6款、刑法施行法第1條之1
    第1項之規定，審酌被告遇事不思以理性、和平方式處理，
    貿然持刀作勢恫嚇被害人，致被害人心生恐懼，兼衡其犯後
    未坦承犯行、顯無悔意之犯後態度，犯罪動機、目的、手段
    、被告持刀在手時間之長短、被害人所受損害程度等一切情
    狀，就被告於案發當日下午及晚上所犯恐嚇罪各量處拘役40
    日、30日，均諭知如易科罰金，以1千元折算1日，並定應執
    行拘役60日及諭知相同之易科罰金折算標準。另就沒收部分
    說明：本件未扣案之水果刀1把（如偵卷第30頁照片所示）
    ，乃被告犯本案所用之物，而該水果刀乃被告所有，爰依刑
    法第38條第2項前段之規定宣告沒收，並於全部或一部不能
    沒收或不宜執行沒收時，依同條第4項之規定，追徵其價額
    。
　㈦經核原審上開關於罪刑及沒收之認事用法並無違誤，量刑亦
    稱妥適，被告上訴否認犯罪，仍為前揭與原審相同否認之答
    辯，確與事實不符，並非可採，本院已詳述認定之理由如前
    ，並非如被告所述僅以回收場方面之證人證詞認定其有罪，
    又被告對前揭持刀、亮刀、口出我有刀不然要怎麼樣之話語
    之恐嚇關鍵情節，於本院應訊時仍避重就輕，無法對其於偵
    查中自承有拿刀出來等語為合理解釋，且雖本案確無回收場
    監視器畫面及員警密錄器蒐證結果可憑，但仍各有包含被告
    及證人郭良正提出之錄音檔可部分還原案發當時之情形並間
    接補強各該證人證詞，仍足以認定被告兩度犯行事證明確，
    且被告上訴後同樣未曾表達悔意、表示願意與被害人及告訴
    人和解或實際有所賠償，原審所斟酌之量刑基礎事實並未改
    變，所宣告之各罪刑度及所定應執行刑亦無違法或不當之處
    ，是被告之上訴為無理由，應予駁回。
據上論斷，應依刑事訴訟法第368條，判決如主文。
本案經檢察官劉畊甫、陳銘鋒提起公訴，檢察官羅建勛到庭執行
職務。
中　　華　　民　　國　　109 　年　　10　　月　　27　　日
                    刑事第八庭  審判長法  官  陳世宗
                                      法  官  周明鴻
                                      法  官  吳勇毅
以上正本證明與原本無異。
不得上訴。
                                      書記官  許家慧
中　　華　　民　　國　　109 　年　　10　　月　　30　　日